---
title: "Manipulação de Dados"
format: html
editor: visual
---

## Manipulação de Dados

Exercício 1 — Matriz (Academia)

- Mostre toda a matriz.
- Mostre apenas a linha **Quarta**.
- Mostre apenas a coluna **Cardio**.
- Mostre o valor da **Funcional** na **Sexta**.
- Calcule a soma de cada dia.
- Calcule a soma de cada modalidade.
- Calcule a média de cada dia.
- Calcule a média de cada modalidade.

```{r}
academia <- matrix(
  
  c(45, 30, 18,
    52, 28, 20,
    48, 35, 22,
    50, 32, 19,
    60, 40, 25,
    38, 20, 15),
  nrow = 6,
  ncol = 3,
  byrow = TRUE
  
)

rownames (academia) <- c("segunda", "terça", "quarta", "quinta", "sexta", "sabado")
colnames (academia) <- c("musculacao", "cardio", "funcional")

academia
```

```{r}
academia [4, ]
```

```{r}
academia[ ,"cardio"]
```

```{r}
academia ["sexta", 3]
```

```{r}
rowSums(academia)
```

```{r}
colSums(academia)
```

```{r}
rowMeans(academia)
```

```{r}
colMeans(academia)
```

# Exercício 2 — Matriz (Hospital)

Utilize a matriz `hospital`.

- Mostre apenas a linha **Domingo**.
- Mostre apenas a coluna **Emergência**.
- Mostre o número de pacientes da **Cardiologia** na **Quinta**.
- Faça a soma das linhas.
- Faça a soma das colunas.
- Faça a média das linhas.
- Faça a média das colunas.

```{r}
hospital <- matrix(
  c(35, 22, 18, 15, 10, 50,
    40, 25, 20, 18, 12, 55,
    38, 24, 19, 17, 11, 53,
    42, 28, 22, 20, 14, 60,
    45, 30, 24, 21, 15, 65,
    28, 18, 14, 10, 8, 40,
    25, 15, 12, 9, 7, 36),
  
  nrow = 7,
  ncol = 6,
  byrow = TRUE
)

rownames(hospital) <- c("segunda", "terca", "quarta", "quinta", "sexta", "sabado", "domingo")
colnames(hospital) <- c("clinica geral", "pediatria", "ortopedia", "cardiologia", "neurologia", "emergencia")

hospital
```

```{r}
hospital ["domingo", ]
```

```{r}
hospital [ ,"emergencia"]
```

```{r}
hospital [4, "cardiologia" ]
```

```{r}
rowSums(hospital)
```

```{r}
colSums(hospital)
```

```{r}
rowMeans(hospital)
```

```{r}
colMeans(hospital)
```

# Exercício 3 — Matriz (Fabrica)

Utilize a matriz `fabrica`.

- Mostre apenas o mês de **Abril**.
- Mostre apenas a coluna **Linha C**.
- Mostre a produção da **Linha D** em **Julho**.
- Faça `rowSums()`.
- Faça `colSums()`.
- Faça `rowMeans()`.
- Faça `colMeans()`.

```{r}
fabrica <- matrix(
  c(120, 135, 140, 150, 128,
    125, 138, 145, 152, 130,
    130, 142, 150, 155, 135, 
    128, 140, 148, 154, 132,
    134, 145, 155, 160, 140,
    138, 148, 158, 162, 142,
    140, 150, 160, 165, 145,
    145, 155, 165, 170, 150),
  
  nrow = 8,
  ncol = 5,
  byrow = TRUE
)

rownames(fabrica) <- c("janeiro", "fevereiro", "marco", "abril", "maio", "junho", "julho", "agosto")
colnames(fabrica) <- c("linha a", "linha b", "linha c", "linha d", "linha 3")
fabrica
```

```{r}
fabrica ["abril", ]
```

```{r}
fabrica [ ,"linha c"]
```

```{r}
fabrica ["julho", "linha d"]
```

# Exercício 4 — Data Frame (Alunos)

Utilize o data frame `alunos`.

- Mostre a coluna **Nome**.
- Mostre a coluna **Curso**.
- Mostre a coluna **CRA**.
- Mostre toda a linha da **Maria**.
- Mostre toda a linha do **Felipe**.
- Mostre apenas o **CRA** da Ana.
- Mostre apenas a **Cidade** do Lucas.
- Calcule a média do CRA.
- Calcule a média da Idade.
- Calcule a soma das idades.

```{r}
universidade <- data.frame(
  nome = c("ana", "joao", "maria", "pedro", "lucas", "carla", "beatriz", "gustavo", "felipe", "julia"),
  idade = c(20, 22, 19, 24, 21, 23, 20, 25, 22, 21),
  curso = c("TI", "engenharia", "medicina", "direito", "TI", "Administracao", "psicologia", "arquitetura", "economia", "design"),
  semestre = c(2, 5, 1, 8, 3, 6, 2, 9, 4, 3),
  CRA = c(8.5, 7.9, 9.6, 7.2, 8.9, 8.0, 9.1, 7.5, 8.3, 8.8),
  bolsista = c(TRUE, FALSE, TRUE, FALSE, TRUE, FALSE, TRUE, FALSE, TRUE, TRUE),
  cidade = c("sao paulo", "campinas", "santos", "sorocaba", "sao paulo", "jundiai", "osasco", "guarulhos", "barueri", "santo andre"),
  matricula = c(202501, 202218, 202218, 202103, 202409, 202302, 202502, 202004, 202315,202412)
)
universidade
```

```{r}
universidade [ ,"nome"]
```

```{r}
universidade [ ,"curso"]
```

```{r}
universidade [ ,"CRA"]
```

```{r}
universidade [3, ]
```

```{r}
universidade[9, ]
```

```{r}
universidade [1, "CRA"]
```

```{r}
universidade [5, "cidade"]
```

```{r}
mean(universidade$CRA)
```

```{r}
mean(universidade$idade)
```

```{r}
colSums(universidade["idade"])
```

# Exercício 5 — Data Frame (Concessionária)

Utilize o data frame `concessionaria`.

- Mostre a coluna **Marca**.
- Mostre a coluna **Preço**.
- Mostre a coluna **Quilometragem**.
- Mostre toda a linha do **Corolla**.
- Mostre toda a linha do **Compass**.
- Mostre apenas o preço do **HB20**.
- Mostre apenas a quilometragem do **Civic**.
- Calcule a média dos preços.
- Calcule a média da quilometragem.
- Calcule a soma dos preços.

```{r}
concessionaria <- data.frame(
  marca = c("toyota", "honda", "volkswagen", "chevrolet", "fiat", "jeep", "hyundai", "nissan", "byd", "renault", "peugeot", "bmw"),
  modelo = c("corolla", "civic", "polo", "onix", "argo", "compass", "hb20", "versa", "dolphin", "kwid", "208", "320i"),
  ano = c(2023, 2022, 2023, 2024, 2021, 2024, 2022, 2023, 2025, 2021, 2024, 2023),
  cor = c("branco", "preto", "azul", "vermelho", "cinza", "branco", "prata", "preto", "azul", "branco", "cinza", "preto"),
  automatico = c(TRUE, TRUE, FALSE, TRUE, FALSE, TRUE, FALSE, TRUE, TRUE, FALSE, TRUE, TRUE),
  quilometragem  = c(12000, 18000, 9000, 5000, 25000, 3000, 2000, 8000, 0, 32000, 4000, 1000),
  preco = c(145000, 138000, 98000, 102000, 76000, 198000, 89000, 118000, 162000, 67000, 112000, 320000),
  combustivel = c("flex", "flex", "flex", "flex", "flex", "diesel", "flex", "flex", "eletrico", "flex", "flex", "gasolina"),
  portas = c(4, 4, 4, 4, 4, 4, 4, 4, 4, 4, 4, 4)
)
concessionaria
```

```{r}
concessionaria[ ,"marca"]
```

```{r}
concessionaria[ ,"preco"]
```

```{r}
concessionaria[ ,"quilometragem"]
```

```{r}
concessionaria [1, ]
```

```{r}
concessionaria [6, ]
```

```{r}
concessionaria [7, ]
```

```{r}
concessionaria [2, "quilometragem"]
```

```{r}
colMeans(concessionaria["preco"])
```

```{r}
colMeans(concessionaria["quilometragem"])
```

```{r}
colSums(concessionaria["preco"])
```

# Exercício 6 — Data Frame (Livros)

Utilize `livros`.

- Mostre a coluna **Título**.
- Mostre a coluna **Autor**.
- Mostre a coluna **Disponível**.
- Mostre toda a linha do livro **Duna**.
- Mostre toda a linha de **1984**.
- Mostre apenas o número de páginas de **O Hobbit**.
- Calcule a média de páginas.
- Calcule a soma das páginas.

```{r}
livros <- data.frame(
  titulo = c("dom casmurro", "o hobbit", "duna", "1984", "It", "fundacao", "neuromancer", "o iluminado"),
  autor = c("machado", "tolkien", "herbert", "orwell", "king", "asimov", "gibson", "king"),
  ano = c(1899, 1937, 1965, 1949, 1986, 1951, 1984, 1977),
  paginas = c(256, 310, 688, 328, 1104, 255, 271, 447),
  disponivel = c (TRUE, TRUE, FALSE, TRUE, FALSE, TRUE, TRUE, FALSE )
  
  
)

livros
```

```{r}
livros [ ,"titulo"]
```

```{r}
livros [ ,"autor"]
```

```{r}
livros [ ,"disponivel"]
```

```{r}
livros [3,  ]
```

```{r}
livros [4, ]
```

```{r}
livros [2, "paginas"]
```

```{r}
colMeans(livros["paginas"])
```

```{r}
colSums(livros["paginas"])
```

# Exercício 7 — Data Frame (Games)

Utilize `games`.

- Mostre a coluna **Jogo**.

<!-- -->

- Mostre a coluna **Nota**.

<!-- -->

- Mostre a coluna **Preço**.

<!-- -->

- Mostre toda a linha do jogo **Minecraft**.

<!-- -->

- Mostre toda a linha de **Hades**.

<!-- -->

- Mostre apenas a nota de **Elden Ring**.

<!-- -->

- Mostre apenas as horas de **GTA V**.

<!-- -->

- Calcule a média das notas.

<!-- -->

- Calcule a média dos preços.

<!-- -->

- Calcule a soma das horas jogadas.

```{r}
games <- data.frame(
  jogo = c(
    "minecraft",
    "elden ring",
    "gta v",
    "hades",
    "valorant",
    "the witcher 3",
    "red dead redemption 2",
    "cyberpunk 2077",
    "stardew valley",
    "fifa 25",
    "hollow knight",
    "terraria"
  ),
  
  genero = c(
    "sandbox",
    "rpg",
    "acao",
    "roguelike",
    "fps",
    "rpg",
    "acao",
    "rpg",
    "simulacao",
    "esporte",
    "metroidvania",
    "sandbox"
  ),
  
  nota = c(
    10.0, 9.8, 9.5, 9.4, 8.7, 9.8,
    9.9, 8.8, 9.3, 7.8, 9.6, 9.4
  ),
  
  horas = c(
    420, 180, 310, 95, 750, 260,
    340, 150, 210, 120, 160, 280
  ),
  
  multiplayer = c(
    TRUE, FALSE, TRUE, FALSE, TRUE, FALSE,
    TRUE, FALSE, TRUE, TRUE, FALSE, TRUE
  ),
  
  preco = c(
    149.90, 299.90, 119.90, 73.99,
    0.00, 129.90, 249.90, 199.90,
    24.99, 349.90, 46.99, 32.99
  ),
  
  plataforma = c(
    "pc",
    "pc",
    "pc",
    "pc",
    "pc",
    "pc",
    "pc",
    "pc",
    "pc",
    "pc",
    "pc",
    "pc"
  ),
  
  ano = c(
    2011, 2022, 2013, 2020, 2020, 2015,
    2018, 2020, 2016, 2024, 2017, 2011
  )
)
games
```

```{r}
games [ ,"jogo"]
```

```{r}
games [  ,"nota"]
```

```{r}
games [ ,"preco"]
```

```{r}
games [1, ]
```

```{r}
games [4, ]
```

```{r}
games [2, "nota"]
```

```{r}
games [3, "horas"]
```

```{r}
colMeans(games["nota"])
```

```{r}
colMeans(games["preco"])
```

```{r}
colSums(games["horas"])
```
